臺灣高雄地方法院民事判決　　　　　　　94年度訴字第1431號
原　　　告　第一商業銀行股份有限公司
法定代理人　丁○○
訴訟代理人　鄭曉東律師
　　　　　　魏緒孟律師
被　　　告　乙○○○
訴訟代理人　丙○○
被　　　告　甲○○
當事人間確認買賣關係不存在等事件，本院民國94年10月7 日言
詞辯論終結，判決如下：
  主  文
確認被告乙○○○與被告甲○○間，就高雄縣鳳山市○○段293
之3 地號，應有部分10000 分之548 之土地，暨坐落其上之同段
第7616建號房屋（門牌號碼為高雄縣鳳山市鎮○街82之3 號）之
買賣關係不存在。
被告甲○○應將前項土地及房屋於民國93年12月23日以買賣為原
因之所有權移轉登記塗銷。
訴訟費用由被告負擔。
  事  實  及  理 由
一、本件被告乙○○○、甲○○經合法通知，未於言詞辯論期日
    到場，核無民事訴訟法第386 條各款所列情形，爰依原告聲
    請，由其一造辯論而為判決。
二、原告起訴主張：被告乙○○○即新華綺企業社（下稱乙○○○）於民國92年12月至93年2 月間，邀同連帶保證人丙○○
    、謝佺綺向原告陸續借貸新台幣（下同）50萬元、50萬元、
    25萬元、25萬元、175 萬元、175 萬元，合計借款500 萬元
    ，借期則陸續於93年12月30日、94年1 月29日、94年2 月11
    日到期，惟均未清償，積欠原告本金500 萬元及利息、遲延
    利息、違約金之債務。詎被告乙○○○為規避債務，竟於93
    年12月23日，將系爭房地以買賣為由辦理所有權移轉登記予
    被告甲○○，被告二人辦理移轉登記之時間過於巧合，且買
    賣資金來源不明，被告間之買賣及移轉所有權之債、物權行
    為顯為虛偽意思表示，爰先位請求確認被告間之買賣關係不
    存在，並代位請求塗銷該所有權移轉登記。又縱認被告間確
    有買賣關係存在，然該買賣行為有損債權，而為詐害債權，
    爰備位請求被告間就系爭房地之買賣行為及移轉所有權行為
    行為應予撤銷，被告甲○○就系爭房地所有權移轉登記應予
    塗銷。
三、被告乙○○○、甲○○於言詞辯論期日未到庭，據其於準備
    程序提出之抗辯及書狀，略以：被告乙○○○開設新華綺企
    業社之獨資商號，因實際負責經營之謝佺綺經營不善發生虧
    損，而被告乙○○○除系爭房地外名下別無財產，被告乙○○○乃以60萬之價格，將系爭房地出售並移轉登記予被告甲○○，被告甲○○係向大姊丙○○、二姊楊惠娟各借10萬元
    ，並自行出資5 萬元，共交付25萬元予被告乙○○○，餘款
    35 萬 元分4 年給付，是被告二人間之買賣為真正，並聲明
    求為判決駁回原告之訴。
四、原告主張被告乙○○○於92年12月至93年2 月間，先後向原
    告借款50萬元、50萬元、25萬元、25萬元、175 萬元、175
    萬元，借期陸續於93年12月30日、94年1 月29日、94年2 月
    11 日 屆至，迄今均未清償分文，尚積欠原告本金500 萬元
    及利息、遲延利息、違約金之債務；及被告乙○○○以93年
    12月8 日成立買賣契約為原因，將系爭房地所有權移轉登記
    予其長子即被告甲○○，並經高雄縣鳳山地政事務於93年12
    月23日以收件字號鳳字第165320號收件，並於同日為所有權
    移轉移轉登記等情，為被告所不爭執，並有戶籍謄本1 份、
    借據6 份、保證書5 份、系爭土地及建物登記謄本各1 份、
    高雄縣政府鳳山地政事務所94年7 月1 日鳳地所資字第0940
    007136號函及所附系爭房地之所有權移轉登記相關資料在卷
    可憑，自堪信原告此部分之主張為真實。
五、原告先位主張被告間就系爭房地所為之買賣及移轉所有權等
    、債權物權行為為通謀虛偽意思表示，經查：
  (一)被告乙○○○、甲○○雖抗辯系爭房地之買賣為真正，然被
    告乙○○○、甲○○確無法提出任何價金交付之證明，被告
    甲○○亦無法舉證證明其買受系爭房地之資金來源，且就系
    爭房地買賣磋商及決定交易價格之過程，被告乙○○○辯稱
    ：「因新華綺企業社經營不善，欲賣出名下唯一財產即系爭
    房地籌措現金償還私人借貸，遂於93年12月初召集包括甲○○在內之四名子女，表示系爭房地係於69年以60萬元購得，
    願以相同價格出售予子女之任何一人，最後由甲○○買受」
    等語，與被告甲○○辯稱：「母親乙○○○表示辛苦賺來的
    房子要保留，兄弟姊妹推由我買受，60萬元之價格如何決定
    不清楚」等語，亦顯不相同。
  (二)系爭高雄縣鳳山市○○段293 之3 地號土地面積為465 平方
    公尺，公告現值為每平方公尺29,406元，應有部分為10000
    分之548 ，有系爭土地之土地謄本在卷可證，依此公告現值
    計算系爭土地價值即達749,324 元（元以下四捨五入，計算
    式為：465 ×29 ,406 ×548/10000 ＝749,324）， 而被告
    乙○○○既欲籌款償債，卻將名下唯一財產即系爭土地連同
    房屋，以遠低於市價之60萬元價格出賣予被告甲○○，且容
    許分期給付方式付款，實違常情。佐以被告乙○○○向原告
    陸續借貸合計高達500 萬元之借款，卻於第一筆借款清償期
    限93年12月30日即將屆至前之93年12月23日，將系爭房地移
    轉登記予被告甲○○，及被告乙○○○、甲○○無法提出價
    金交付、資金來源之證明，就買賣過程辯解互不相符等情，
    足認原告主張被告乙○○○為達規避清償債務責任之目的，
    始與被告甲○○通謀而虛偽為買賣及移轉所有權等債、物權
    行為，應合於真實，而堪採信。
六、按法律關係之存在否不明確，致原告在私法上之地位有受侵
    害之危險，而此危險得以對於被告之確認判決除去之者，即
    得依民事訴訟法第247 條之規定提起確認之訴。茲據原告主
    張高雄縣鳳山市○○段293 之3 地號，權利範圍10000 分之
    548 之土地及坐落其上第7616建號，門牌號碼為高雄縣鳳山
    市鎮○街82之3 號之房屋（以下簡稱系爭房地），係屬原告
    之債務人即被告乙○○○所有，惟因被告乙○○○與甲○○
    間，就系爭房地存有買賣契約之外觀，並已進辦妥所有權移
    轉登記，致令原告刻不得復就系爭房地執行取償而使債權無
    從滿足等語以觀，堪認原告私法上之獲償地位，有因被告二
    人間之買賣、移轉所有權等外觀，致受侵害之危險，且該危
    險可藉由法院之確認判決予以除去，從而原告提起本件確認
    訴訟，應有確認利益存在（最高法院32年上字第3165號判例
    意旨參考）。再按表意人與相對人通謀而為虛偽意思表示者
    ，其意思表示無效；債務人怠於行使其權利時，債權人因保
    全債權，得以自己之名義，行使其權利民法第87條第1 項、
    第242 條前段，已分別規定甚明。又債權人主張債務人與第
    三人所為之不動產買賣，係通謀虛偽意思表示，得基於民法
    第242 條及第243 條但書等規定，代位債務人請求塗銷不動
    產移轉登記，此亦有最高法院64年度第5 次民庭庭推總會議
    決定(一)之意旨，可供參考。
七、本件被告乙○○○、甲○○間就系爭房地所為之買賣及移轉
    所有權等債、物權行為，乃係通謀虛偽意思表示，業經本院
    認定如前，從而原告依據民法第87條第1 項前段規定，訴請
    確認被告乙○○○、甲○○間，就系爭房地所為之買賣關係
    不存在，並因被告乙○○○未請求被告甲○○塗銷系爭房地
    之所有權移轉登記，顯有怠於行使權利之情事，進而基於債
    權人地位，以自己名義，代位被告乙○○○請求被告甲○○
    將系爭房地於民國93年12月23日以買賣為原因所為之所有權
    移轉登記塗銷，俱屬有理由，應予准許。
八、原告先位之訴既經本院認係有理由，本院即毋庸再就其備位
    之訴予以審究，併此敘明。
據上論結，本件原告之訴為有理由，依民事訴訟法第385 條第1
項前段、第78條、第85條第1項，判決如主文。
中　　華　　民　　國　　94　　年　　10　　月　　21　　日
                  民事鳳山分庭審判長法　官  王伯文
                                    法  官  郭文通
                                    法  官  陳億芳
正本係照原本作成。
如不服本判決，應於送達後20日內，向本院提出上訴狀並表明上
訴理由，如於本判決宣示後送達前提起上訴者，應於判決送達後
10日內補提上訴理由書（須附繕本）。
中　　華　　民　　國　　94　　年　　10　　月　　21　　日
                              　　  書記官　吳建德
